【裁判字號】    90,上訴,1362
【裁判日期】    900626
【裁判案由】    殺人未遂等
【裁判全文】
臺灣高等法院刑事判決                            九十年度上訴字第一三六二號
    上  訴  人
    即  被  告  乙○○
    選任辯護人  鄭金溪
右上訴人，因殺人未遂等案件，不服台灣基隆地方法院八十九年度訴字第六四三號，
中華民國九十年三月二日第一審判決（起訴案號：台灣基隆地方法院檢察署八十九年
度偵字第三二八一號、偵緝字第二三三號）提起上訴，本院判決如左：
    主  文
原判決撤銷。
乙○○未經許可，持有手槍，處有期徒刑拾年，併科罰金新臺幣貳佰萬元，罰金如易
服勞役，以罰金總額與陸個月之日數比例折算，另於刑之執行完畢或赦免後，令入勞
動場所強制工作參年，扣案之手槍拾支（槍枝管制編號0000000000至0000000000，含
彈匣拾陸個）、子彈壹佰捌拾柒顆及槍套壹個均沒收；又殺人未遂，處有期徒刑陸年
。應執行有期徒刑拾伍年，併科罰金新臺幣貳佰萬元，罰金如易服勞役，以罰金總額
與陸個月之日數比例折算，另於刑之執行完畢或赦免後，令入勞動場所強制工作參年
，扣案之手槍拾支（槍枝管制編號0000000000至0000000000，含彈匣拾陸個）、子彈
壹佰捌拾柒顆及槍套壹個均沒收。
    事  實
一、乙○○於民國（下同）八十七年間，向陳仁森（已歿）以新台幣（下同）五十萬
    元代價，購入如附表所示一～手槍十支（含彈匣十六個）暨附表所示二～
    子彈二百廿九顆，未經許可而持有之，並藏置某處以備不時之需。乙○○於基
    隆市世紀遊藝場、延昌遊藝場擔任圍事，因與幫派份子綽號「碗仔」結下仇怨，
    經「碗仔」於八十九年四月十五日凌晨二時許，唆眾同時在世紀、延昌二家遊藝
    場砸店，乙○○為圖報復，遂攜帶義大利貝瑞塔廠製之手槍一支（即附表一）
    、子彈十五顆，駕駛白色自用小客車，於同日凌晨三時三十五分抵達「碗仔」經
    常出入之基隆市○○區○○街九十四號之一大酒缸茶莊，明知店內有丙○○、甲○○坐在茶几旁，竟基於殺人之間接故意，持槍朝店內之玻璃門窗射擊，分別擊
    中丙○○之右手掌、右大腿、右腳底及擦傷甲○○之右肩處，置屋內丙○○、甲○○於死地，仍不違背其本意，得逞後即駕車逃逸，現場遺留有彈頭、彈殼各四
    顆。丙○○經送醫急救，始倖免於難，甲○○因僅受擦傷，故未經送醫急救。
二、乙○○於案發後，自知難逃警方逮捕，遂在四十八小時內先後找綽號「老虎」之
    詹楊生及丁○○頂罪，該二人先是不置可否，後丁○○於同年四月十七日上午偕
    同女友陳秋櫻前往乙○○位於基隆市○○路二○五巷十六弄六號四樓住處商洽，
    乙○○乃軟硬兼施，或謂槍擊案係因丁○○而起，或稱丁○○若不願扛下此案，
    日後別想在基隆居住，並訴諸利誘，允諾按月給予安家費及負責律師費用、交保
    金等語，教唆丁○○出面頂替以隱匿其犯行。丁○○囿於道義及金錢之引誘，竟
    基於使乙○○犯行隱匿之意圖，於同日（即十七日）收受乙○○交付之澳大利亞
    克拉克一七型制式手槍而持有之，並於同日下午三時許，前往基隆市警察局刑警
    隊投案自承犯下上開槍擊案，且帶警至其位於基隆市○○○街二七五號三樓住處
    取出上開制式手槍一支。嗣經移案機關將現場扣案之彈頭、彈殼各四發及制式澳
    大利亞製克拉克一七型手槍一支，送往內政部警政署刑事警察局鑑定結果，發現
    子彈雖係同一支手槍（指被告所持犯罪之手槍）所擊發，卻非扣案之制式澳大利
    亞製之克拉克一七型手槍所擊發，顯係另一支手槍所擊發。丁○○則於羈押期間
    經檢察官偵訊時，翻異前供，照實供出乙○○持前開手槍槍擊大酒缸茶莊之經過
    （丁○○持乙○○交付之制式手槍頂罪部分，業經判決確定），而得悉上情。嗣
    乙○○於通緝期間為免遭警方逮捕，於八十九年八月六日凌晨二時許，起出其所
    有非法持有之手槍十支（含彈匣十六個）、子彈二百二十九顆及槍套一個放置於
    手提袋內，欲攜往他處，行經基隆市七堵區○○○○○路檢點繁多，為躲避警察
    臨檢，就近選定基隆市○○區○○街三九號崇德大樓地下室樓梯間放置上開槍彈
    ，企圖於警力較鬆時伺機拿取上開槍彈，惟於同日凌晨六時五十五分許，經該大
    樓人員發現報警查獲，並扣得上開手槍十支（含彈匣十六個）、子彈二百二十九
    顆（經試射肆拾貳顆）及槍套一個。乙○○則於同年月八日出面向警方投案。
三、案經基隆市警察局移送暨台灣基隆地方法院檢察署檢察官自動檢舉偵查起訴。
    理  由
一、訊據上訴人即被告乙○○固坦承有於前揭時地持槍射擊，並未經許可持有如附表
    所示之槍枝、子彈等犯行，惟矢口否認有殺人犯意，辯稱：我只是一時氣憤開槍
    示警，想要嚇嚇他們，才朝店門口地下開，共開六槍，我沒有對人開槍，丙○○
    及甲○○的傷勢，顯係子彈擊中大門硬體的鋁窗而為跳彈所傷，不是子彈直接射
    中，我沒有致人於死的意思，只是不小心傷到人云云。然查：
    (一)被告乙○○持有制式手槍、子彈乙情，業據其坦承不諱，並扣有如附表所示之
      制式手槍十支、子彈二百二十九顆可資佐證，且扣案之制式手槍十支、子彈二
      百二十九顆經送鑑結果，皆機械性能良好，可擊發子彈，均認具殺傷力，而將
      槍枝管制編號0000000000槍枝試射之彈頭、殼，比對被害人丙○○遭槍擊案時
      現場所查扣之彈頭、殼結果，其特徵紋痕相吻合，認係由該槍所擊發等情，有
      內政部警政署刑事警察局八十九年八月十一日刑鑑字第一一○五八五號鑑驗通
      知書一件在卷可稽，事證明確，被告乙○○此部分犯行，應堪認定。
    (二)又被告乙○○係於八十九年四月十五日凌晨三時三十五分許，持附表一所示
      制式手槍，至綽號「碗仔」經常出入之大酒缸茶莊，向被害人丙○○、甲○○
      接續開槍射擊子彈六發等情，業據其供承在卷，且被害人丙○○因此受有右手
      掌、右大腿、右腳底等三處槍傷，甲○○則係右肩遭子彈擦傷受傷，業據被害
      人丙○○、甲○○於警訊、偵查、原審及本院調查時指述明確，並有被害人丙○○之基隆長庚紀念醫院診斷證明書一紙附於台灣基隆地方法院檢察署八十九
      年偵字第一七一０號偵查卷可稽。且長庚紀念醫院基隆分院函覆本院略稱：有
      關丙○○之槍傷，殘留之彈片位於右大腿，其右手、右足均未有殘存彈片，其
      傷是否為跳彈所傷或子彈直接貫穿部分無法判定，亦有財團法人長庚紀念醫院
      基隆分院（90）長庚院基字第一０二四號函附本院卷可考。又以大酒缸茶莊係
      裝置透明玻璃門窗，從外觀內清晰可見，被告乙○○於開槍射擊時，自對店內
      人員動向瞭若指掌，其可以看到丙○○、甲○○等二人坐在裡面，業據被告在
      本院供述在卷（見本院九十年五月二日筆錄），其既見被害人丙○○、甲○○
      坐在玻璃門口處聊天，若僅基於警告示威之意，應朝向離被害人丙○○、甲○○座位較遠處或茶莊建築上部射擊，避免流彈傷及無辜，竟捨此未由，而持槍
      朝靠近被害人丙○○、甲○○座位附近之玻璃門窗射擊，並在被害人丙○○、
      甲○○聽到第一聲槍響起身逃逸時，繼續開槍射擊六發子彈，致被害人丙○○
      身體遭槍彈擊中，甲○○之右肩處遭槍彈擦傷，在門口茶几處、店內樓梯口處
      各留下血跡，此有基隆市警察局第二分局依槍擊後現場所繪製之現場圖及相片
      十七幀附於同上偵查卷及警卷可佐；被告乙○○所持有之制式手槍及子彈，既
      具有殺傷力，已如前述，如以之朝奔跑之人射擊，更易因慌亂致人於死，為客
      觀上一般人所了解之常識，被告當時年近三旬，知識經驗已然成熟，對此亦應
      有所認知。是被告乙○○持槍朝被害人丙○○、甲○○二人接續射擊六發子彈
      ，置被害人死生於不顧，難謂無殺人之故意，其上開所辯，委係圖卸刑責之詞
      ，應不足採，被告右揭殺人未遂罪證明確，犯行亦堪認定。
    (三)至公訴人認另案被告丁○○與被告乙○○就暖暖大酒缸槍擊案件為共同正犯乙
      節，除經另案被告丁○○迭於原審八十九年訴字第四一一號刑事案件調查時堅
      決否認外，並在本院供述在卷，且被害人丙○○、甲○○亦指稱不確定當時有
      幾人到場，感覺上只有一人從車內走下來開槍射擊（丙○○於警訊時表示歹徒
      開白色車子，好像有戴帽子，一人，其餘我沒看見；被害人二人於偵訊時表示
      看到一部車子靠過來，停在路邊，有一名男子下來，之後就聽到槍聲；甲○○
      於原審調查時則稱只看到一個頭戴帽子之人持槍往店內射擊）等語，又槍擊被
      害人丙○○、甲○○現場所遺留之四顆彈殼、彈頭，均係由同一枝手槍所擊發
      ，並與另案被告丁○○投案時所交出之澳大利亞製克拉克制式手槍之特徵紋痕
      不相吻合等情，有內政部警政署刑事警察局八十九年五月二日刑鑑字第四九七
      八五號函及八十九年四月二十五日刑鑑字第四八五一四號函附同上偵查卷宗可
      稽，足見參與大酒缸槍擊案件之人除被告乙○○外，是否真另有他人共同前往
      ，已有可疑，否則被告乙○○為何在事發後，先找證人詹楊生詢問是否願為其
      頂替（見八十九年度偵字第一七一○號偵查卷第一三三頁背面），在詹楊生未
      答覆下，再找丁○○持另把與本案槍擊無關之制式手槍投案？參之另案被告丁○○之所以出面為被告乙○○頂罪，係攝於被告乙○○之威嚇，若其真與被告
      乙○○共同前往大酒缸開槍，只需推由丁○○一人承擔，乙○○何必再大費周
      章地透過詹楊生轉知，並給予丁○○相當優渥的安家費，且丁○○又豈敢事後
      翻異前供，完全撇清自己的責任？又詹楊生打給丁○○行動電話時間，均在案
      發之前或之後，且無法證明丁○○是否接聽此訊息；而陳秋櫻與丁○○係男女
      朋友關係，其相互通話頻繁，本符常情，且彼此通話時間（自八十九年四月十
      五日凌晨五時五十九分二十五秒起至同日凌晨六時二十分四十四秒）係在距離
      槍擊案（即同日凌晨三時三十五分）後達二小時之久，如何能以此推斷丁○○
      應是在通話頻歇時段即與乙○○共同前往大酒缸茶莊開槍射擊？復有證人陳秋
      櫻、高仕勳、楊惠棠等人可證丁○○並未在前揭大酒缸茶莊發生槍擊案時段外
      出，益徵另案被告丁○○並非大酒缸槍擊案之真凶，其係受被告乙○○教唆而
      持槍頂替乙情屬實，且上情亦經本院於八十九年十一月三十日以八十九年度上
      訴字第三二六六號刑事判決確定，是公訴人採信被告乙○○之詞，認另案被告
      丁○○有參與槍擊案件云云，並無可採，併予敘明。
二、核被告乙○○所為，係犯槍砲彈藥刀械管制條例第七條第四項之未經許可持有手
    槍罪、同條例第十二條第四項之未經許可持有子彈罪及刑法第二百七十一條第二
    項、第一項之殺人未遂罪。被告以一行為同時觸犯上開未經許可持有手槍罪及未
    經許可持有子彈罪，係屬想像競合犯，應從一重之未經許可持有手槍罪處斷。又
    被告已著手於殺人行為之實施，未生被害人死亡之結果，為未遂犯，依刑法第二
    十六條前段之規定，按既遂犯之刑減輕之。被告於上開手槍、子彈持有狀態繼續
    中，起意殺人，其所犯上開持槍、彈及殺人未遂罪，犯意各別，行為互殊，應予
    分論併罰。
三、原審分別據以論科並定其應執行刑，被告上訴意旨矢口否認有殺人犯意及以未經
    許可持有手槍部分量刑過重，指摘原判決不當，固無可取，惟查被告以手槍射擊
    ，甲○○因僅受子彈擦傷右肩，並未送醫急救，業據被害人甲○○在本院供述在
    卷（見本院九十年五月十日筆錄），原判決認被告持槍射擊，擊中甲○○之右肩
    處，甲○○經送醫急救始倖免於難，核與事實不符，又原判決對被告未經許可持
    有手槍部分，諭知另於刑之執行完畢或赦免後，令入勞動場所強制工作三年，並
    未說明其理由，亦有未合，原判決既有上述之可議，自仍應由本院將原判決撤銷
    ，爰審酌被告動輒以制式槍、彈作為侵害他人身體法益之工具，且明目張瞻持槍
    至治安機關約二、三百公尺附近處所隨意射擊（參見本院九十年五月二日被告訊
    問筆錄及九十年五月十日被害人丙○○訊問筆錄），置律法於不顧，並在犯案後
    唆使他人頂罪，事後取出先前所購買之大量制式手槍、子彈，免於遭報復時無防
    身之物，對社會治安危害鉅大，以及槍砲彈藥刀械管制條例第十九條第一項規定
    犯同法第七條之罪，經判處有期徒刑者，應於刑之執行完畢或赦免後，令入勞動
    場所，強制工作，其期間為三年。立法目的係在於維護社會秩序，保障人民之生
    命財產，且保安處分係對受處分人將來的危險性所為之處置，以達教化與治療之
    目的，為刑法之補充制度。我國現行刑法採刑罰與保安處分之雙軌制，要在維持
    行為責任之刑罰原則下，為強化其協助行為人再社會化之功能，以及改善行為人
    潛在之危險性格，期能達成根治犯罪原因、預防犯罪之特別目的。保安處分之措
    施亦含社會隔離、拘束身體自由之性質，其限制人民之權利，實與刑罰同，本諸
    法治國家保障人權之原理及刑法之保護作用，其法律規定之內容，應受比例原則
    之規範，使保安處分之宣告，與行為人所為行為之嚴重性、行為人所表現之危險
    性，及對於行為人未來行為的期待性相當。故犯該條例第十九條第一項所列舉之
    罪，依個案情節若符合比例原則部分，即應適用該條例宣告保安處分，本件被告
    上述個案情節已符合比例原則，自應適用該條例宣告保安處分等一切情狀，分別
    量處如主文所示之刑，罰金部分併諭知易服勞役折算之標準，且於被告所犯未經
    許可持有手槍之罪，另諭知被告於刑之執行完畢或赦免後，令入勞動場所強制工
    作三年，並定其應執行刑。扣案之手槍十枝（槍枝管制編號0000000000至000000
    0000，含彈匣十六個）、子彈一百八十七顆（原扣案二百二十九顆，經送鑑試射
    四十二顆滅失，就試射滅失部分爰不再宣告沒收），均係違禁物，而槍套一個為
    被告乙○○所有供持有槍枝所用之物，業經其供明在卷，爰均依法併予宣告沒收
    。
據上論斷，應依刑事訴訟法第三百六十九條第一項前段、第三百六十四條、第二百九
十九條第一項前段、槍砲彈藥刀械管制條例第七條第四項、第十二條第四項、第十九
條第一項，刑法第十一條前段、第二百七十一條第二項、第一項、第五十五條、第二
十六條前段、第四十二條第三項、第五十一條第五款、第三十八條第一項第一款、第
二款，罰金罰鍰提高標準條例第二條，判決如主文。
本案經檢察官覃正祥到庭執行職務。
中      華      民      國      九十      年      六    月    二十六    日
                              臺灣高等法院刑事第二庭
                                    審判長法  官  蔡  長  溪
                                          法  官  林  俊  益
            法  官  楊  貴  志
右正本證明與原本無異。
如不服本判決應於收受送達後十日內向本院提出上訴書狀，其未敘述上訴之理由者並
得於提起上訴後十日內向本院補提理由書（均須按他造當事人之人數附繕本）。
                                          書記官  沈  秀  容
中      華      民      國      九十      年      六    月    二十七    日


司法院資訊處製作；財團法人民間司法改革基金會備份。
